臺灣高等法院刑事裁定
110年度抗字第241號
抗  告  人
即  被  告  蘇德旺



上列抗告人因毒品危害防制條例案件，不服臺灣基隆地方法院中
華民國110年1月6日裁定（109年度易字第295號），提起抗告，
本院裁定如下：
    主  文
抗告駁回。                                              
    理  由
一、原裁定意旨略以：毒品危害防制條例第20條於民國109年1月
    15日修正公布，且新增第35條之1過渡條文，並均於109年7
    月15日施行。抗告人即被告甲○○（下稱被告）於109年1月10
    日採尿前施用第二級毒品甲基安非他命，經原審法院於109
    年7月23日依修正後毒品危害防制條例第20條第3項、第1項
    及第35條之1第2款規定，裁定送勒戒處所施以觀察勒戒，被
    告於109年11月26日進入法務部○○○○○○○○附設勒戒處所執行
    ，嗣於同年12月23日評估有繼續施用毒品傾向，此有該所「
    有無繼續施用毒品傾向證明書」及「有無繼續施用毒品傾向
    評估標準紀錄表」在卷可查，足認被告經觀察勒戒後有繼續
    施用毒品之傾向，依修正後毒品危害防制條例第20條第3項
    、第2項後段及第35條之1第2款規定，裁定被告應入戒治處
    所強制戒治，其期間為6個月以上，至無繼續強制戒治之必
    要為止，最長不得逾1年等語。
二、抗告意旨略以：㈠被告受評估時，僅2到3分鐘，且僅簡單詢
    問何時開始施用毒品？最後一次為何時？為何無法戒除？除
    此之外，評估者並未再深入了解個案，也不回答有關疑義，
    且受評估人數眾多，評估者顯係依循法務部頒定之評估標準
    手冊進行書面審核，無非是以被告之前科紀錄作為主要評分
    標準，未依個案及具體情狀是否有危害公安之虞等情審斷，
    也未如精神鑑定之程序填具任何評估再施用毒品傾向之各類
    調查表，被告認為此種評估幾乎沒有品質，過程草率、粗糙
    、擅斷、濫權，失之公允。況且前案既已論罪科刑並執行完
    畢，又以之作為評估標準之靜態因子，並佔絕大部分之比重
    ，違反一事不二理，難令人折服。㈡該份評估標準實有歧視
    及差別待遇，且未有任何科學性驗證、儀器檢測及第三方公
    正鑑定機構可供檢核評比項目分數之認證。前科紀錄當然會
    隨著年紀增長而增加，故年紀越大，被裁定戒治的機會也越
    大，如此之評估標準不具有一致性、普遍性，無法有效判別
    。㈢被告為本案行為時109年1月10日，當時毒品危害防制條
    例尚未修正施行，嗣毒品危害防制條例修正公布施行，適用
    新法不利於行為人，即應適用行為時法律。㈣被告本已在監
    服刑一段期間，又經觀察、勒戒，身癮、心癮均無，足以戒
    斷毒癮，但評估者未斟酌被告個案實際情形，反而將前案紀
    錄做為主要評估標準，並不合理。且並無積極證據證明被告
    著手施用毒品或仍有施用毒品之計畫及動機，何以被評定為
    有繼續施用之傾向？㈤被告受觀察勒戒期間，入所時曾被抽
    驗尿液以調查入所前有無施用毒品，檢驗結果未呈陽性反應
    ，但也列入考核項目。與被告一起受觀察勒戒的同學中，有
    入所前施用毒品故尿液呈陽性反應，評估項目因此加了10分
    ，但未移送司法機關偵辦，之後仍是被判定無繼續施用毒品
    傾向而釋放出所。相較於用前科紀錄來判斷有無繼續施用毒
    品傾向，入所前施用毒品致尿液檢驗呈陽性反應一事更為嚴
    重，但評估項目比重未列入考量，在在顯示評估流於形式、
    過程錯誤疏漏，評估項目已失準度、公信，致其所作出之結
    論不客觀，且無公平性與正當性可言。㈥關於各評估項目中
    ，⒈有關詢問第一次施用毒品時間為何？用以判別到最末一
    次施用毒品，施用之週期、頻率，但此與前科紀錄同作為加
    分標準，有重複評分之疑慮，欠缺公平客觀性。⒉關於使用
    合法菸酒等物質之判別，僅憑被告隨意回答，未經查證，被
    告之自白不能作為認定犯罪事實之證據，被告也無抽菸喝酒
    之習慣，可證此項評估標準流於形式，有擅斷、濫權及未經
    查證之明顯疏失。⒊有關工作狀態一項據以判別被告之社會
    穩定度，被告當時回答兼差打工，實因經濟不景氣所致，竟
    以此不可歸責被告之事由判定加分標準，並不合理。又有無
    與家人同住一項以判別被告之家庭狀態，但家庭組成因人而
    異，被告縱使未與家人同住，也不能因此究責於被告，以之
    作為加分標準，亦不合理。⒋其他犯罪紀錄也與毒品無關，
    臨床部分使用超過一年加10分，但有關施用頻率等並無具體
    數據，此項評估也是流於形式上主觀擅斷，又多重藥物濫用
    評為10分，亦是就同一事實重複審核，所以評估項目內容有
    形式上擅斷、濫權，不具一致性、普遍性、客觀性。此外，
    未見勒戒所具體觀察記錄查核被告有無戒斷症狀，證明書說
    明欄亦未說明評估具體內容，顯見該評估擅斷不公。為此，
    請求撤銷原裁定，以利被告復歸社會。
三、按施用第一、二級毒品為犯罪行為，毒品危害防制條例第10
    條設有處罰規定，施用第一、二級毒品者，本應科以刑罰。
    惟毒品危害防制條例於87年修訂施行後，對於施用毒品者肯
    認具有「病患性犯人」之特質，基於刑事政策，對合於一定
    條件之施用者，依同條例第20條之規定，施以觀察、勒戒及
    強制戒治，係為矯正施用毒品之偏差行為之保安處分，本質
    上與刑罰執行有所差異。於109年1月15日修正公布、同年7
    月15日施行之毒品危害防制條例第20條第3項及第23條第2項
    ，將原條文之再犯期間由「5年」改為「3年」，所謂「3年
    後再犯」，只要本次再犯（不論修正施行前、後）距最近1
    次觀察、勒戒或強制戒治執行完畢釋放，已逾3年者，即該
    當之，不因其間有無犯第10條之罪經起訴、判刑或執行而受
    影響（最高法院109年度台上大字第3826號裁定、109年度台
    上字第3826號判決意旨參照）。再按「觀察、勒戒後，檢察
    官或少年法院（地方法院少年法庭）依據勒戒處所之陳報，
    認受觀察、勒戒人無繼續施用毒品傾向者，應即釋放，並為
    不起訴之處分或不付審理之裁定；認受觀察、勒戒人有繼續
    施用毒品傾向者，檢察官應聲請法院裁定或由少年法院（地
    方法院少年法庭）裁定令入戒治處所強制戒治，其期間為6
    個月以上，至無繼續強制戒治之必要為止，但最長不得逾1
    年。」毒品危害防制條例第20條第2項定有明文。而有無繼
    續施用毒品傾向之評估標準，並非完全以受勒戒人勒戒後之
    結果為準，勒戒前之各種情況，仍應作為評估之依據。又依
    勒戒處所評分說明手冊規定，係以前科紀錄與行為表現、臨
    床評估、社會穩定度三項合併計算分數，每一大項皆有靜態
    因子與動態因子。先以靜態因子分數評分，靜態因子分數總
    分在60分（含）以上為「有繼續施用毒品傾向」；60分以下
    ，與動態因子分數相加，如果總分在60分（含）以上，為「
    有繼續施用毒品傾向」。是被告有無「繼續施用毒品傾向」
    ，係依具體個案之臨床實務及相關事證等情綜合判定，有其
    相當之專業依據及標準，且涉及專門醫學，再衡酌強制戒治
    之目的，係為協助施用毒品者戒斷毒品之心癮及身癮所為之
    一種保安處分類型，而該評估標準係適用於每一位受觀察、
    勒戒處分之人，具一致性、普遍性、客觀性，倘其評估由形
    式上觀察，無擅斷或濫權等明顯不當之情事，法院宜予尊重
    。
四、經查：　　
　㈠被告行為後，毒品危害防制條例第20條第3項、第23條第2項
    於109年1月15日修正公布，且新增第35條之1過渡規定，並
    均於109年7月15日施行（以下合稱新法）。又參以同條例第
    35條之1第2款規定，可知於修正施行前犯同法第10條案件於
    修正施行後，審判中案件，由法院依修正後規定處理，而本
    案係於修正前之109年7月13日即繫屬原審法院，有臺灣基隆
    地方檢察署109年7月13日基檢玲謙109毒偵138字第10990159
    10號函上之原審法院收狀戳可證，屬審理中之案件，揆諸前
    揭說明，本案應適用修正施行後之規定處理。況且強制戒治
    之性質為保安處分，應適用裁判時之法律，抗告意旨以新法
    不利於被告，應適用修正前規定云云，即屬誤解。
　㈡被告前因施用毒品案件，經法院裁定送觀察、勒戒，因無繼
    續施用毒品之傾向，於89年1月19日執行完畢釋放出所，並
    經檢察官為不起訴處分確定，此後被告雖有多次犯施用毒品
    之案件，並經法院判處罪刑確定，但未有再受觀察、勒戒或
    強制戒治之執行等情，有本院被告前科紀錄表在卷可查。被
    告於109年1月10日再犯本案施用毒品犯行，業據被告於偵查
    中坦承不諱，並有台灣尖端先進生技醫藥股份有限公司109
    年2月4日濫用藥物檢驗報告附卷可憑，距其最近1次犯該罪
    經依法觀察、勒戒執行完畢釋放後，已逾3年。原審法院於1
    09年7月23日依修正後之新法裁定被告送法務部○○○○○○○○附
    設勒戒處所施以觀察、勒戒，被告於109年11月26日進入法
    務部○○○○○○○○附設勒戒處所執行，嗣經該所評估結果為：⒈
    前科紀錄與行為表現部分，合計為139分（毒品犯罪相關司
    法紀錄「11筆」計110分、首次毒品犯罪年齡「21-30歲」計
    5分、其他犯罪相關紀錄「12」計24分、入所時尿液毒品檢
    驗為「無藥物反應」計0分，上開4項靜態因子合計為139分
    ；所內行為表現之動態因子計0分）。⒉臨床評估部分，合計
    為17分（多重毒品濫用為「無」計0分、合法物質濫用為「
    有，種類為：菸」計2分、使用方式為「無注射使用」計0分
    、使用年數為「超過1年」計10分，上開4項靜態因子合計為
    12分；精神疾病共病〈含反社會人格〉為「無」計0分、臨床
    綜合評估〈含病識感、動機、態度、就醫意願〉為「偏重」計
    5分，上開動態因子合計為5分）。⒊社會穩定度部分合計為0
    分（工作為「全職（雜工）」計0分、家人藥物濫用為「無
    」計0分，上開2項靜態因子合計為0分；入所後家人是否訪
    視為「有」計0分、出所後是否與家人同住為「是」計0分，
    動態因子合計為0分）；⒋以上靜態因子與動態因子得分合計
    156分（靜態因子合計151分，動態因子合計5分），綜合判
    斷為「有繼續施用毒品傾向」等情，此有法務部○○○○○○○○10
    9年12月30日新戒所衛字第10907016330號函暨所附之「有無
    繼續施用毒品傾向證明書」及「有無繼續施用毒品傾向評估
    標準紀錄表」各1份附卷可稽（見原審109年度易字第295號
    卷第73至77頁）。查法務部○○○○○○○○附設勒戒處所評估者，
    係依據其臨床實務及具體事證，在被告執行觀察、勒戒期間
    ，綜合前科紀錄與行為表現、臨床評估、社會穩定度三項合
    併計算分數，每一大項皆有靜態因子與動態因子，依其專業
    知識經驗，評估被告之人格特質、臨床徵候、環境相關因素
    所為之綜合判斷，非但具有實證依據，且有客觀標準評比，
    由形式上觀察，並無擅斷、濫權等明顯不當情事，自得憑以
    判斷被告有無繼續施用毒品傾向，且依據卷附被告之前科紀
    錄表等相關資料，前揭各項分數之計算並無錯漏，是原裁定
    以被告有繼續施用毒品傾向，據此令被告進入戒治處所強制
    戒治，核屬適法有據。
　㈢抗告意旨雖對評估標準項目設計有如上之質疑，認為欠缺一
    致性、普遍性、客觀性云云，但該等標準係經法務部、衛生
    福利部及邀集專業團體與學者專家所制定及施行，對於受觀
    察勒戒者均一體適用，且評估項目絕大部分有客觀之判斷依
    據，僅少部分例如臨床綜合評估，由醫師本於專業進行評估
    判斷，列入動態因子，上限為7分，亦見該評估標準之設計
    既有參酌專業判斷，亦避免主觀評價占比過重之風險。而本
    案被告觀察勒戒結果，係該所相關專業知識經驗人士，於被
    告入所執行觀察、勒戒期間，依其本職學能，就被告之前科
    紀錄及行為表現、臨床評估及社會穩定度等因素所為之綜合
    判斷，具有科學驗證所得之結論，且勒戒處所之組織、人員
    之資格及執行觀察、勒戒相關程序，亦有法律規範，並無違
    背法令、事實認定有誤或裁量有重大明顯瑕疵之情事，法院
    即予尊重。又抗告意旨認為將前科紀錄作為評估標準，違反
    一事不二理云云，但所謂一事不再理乃指國家對於被告犯罪
    事實之具體刑罰權存否及其範圍經審理程序確認後，實體法
    律關係即告終局確定，不得再就同一案件重行起訴，爭執已
    經裁判之結果，從而將前案紀錄作為判斷有無繼續施用毒品
    傾向之評估標準之一，與禁止雙重處罰之一事不再理原則無
    涉。而「首次毒品犯罪年齡」、「毒品相關及其他犯罪之司
    法紀錄」、「多重藥物濫用」均為不同評分項目，分屬行為
    人過往之行為紀錄及臨床評估，分別著重在犯罪人的心智表
    現與對於刑罰之自制力、毒品濫用程度，難認有重覆評價之
    違法。至於抗告意旨認前科紀錄之配分比重過高云云，但評
    估標準係經法務部、衛生福利部及邀集專業團體與學者專家
    所制定及施行，相較於其他項目設有上限，前科紀錄之配分
    標明不設上限，並區分有與毒品相關及其他犯罪紀錄而為不
    同配分（前者1筆10分，後者1筆2分），於司法實務或醫學
    臨床上，具有毒品前科紀錄者，反覆性、繼續性地再犯施用
    毒品犯行之機率，確實較沒有毒品前科者高，因此上開評估
    標準方會將勒戒人之前科紀錄列入重要之評分項目，有其專
    業性考量，且與判斷有無繼續施用傾向亦有關連性，倘未修
    訂，勒戒所評估者依據上開標準及客觀可查之收容人之前科
    紀錄表予以評分，難謂有誤。至於年齡增長與是否犯罪及其
    紀錄多寡並不具有必然關聯，況以被告在本案施用前3年內
    ，除因施用毒品、竊盜等案件接續執行至107年5月14日出監
    ，後又因多次犯施用毒品案件，分別於108年2月26日、同年
    11月13日、同年12月11日、109年2月5日判決確定，是認該
    前案紀錄積分情形並非集中於多年之前，且被告確實持續施
    用毒品，被告質疑未以年齡區分其前科項目之配分比重不當
    云云，並無可採。又監所並非專責之戒癮機構，無法以曾經
    在監服刑即認無戒治之必要，且縱屬同為施用毒品之犯罪類
    型，但每一個案案情不同，被告質以其他收容人案情更為嚴
    重卻不必強制戒治，有失公允云云，係將不同案件不當比附
    援引，並不足採。末以抗告意旨認證明書說明欄並未說明被
    告有無戒斷症狀等具體內容，然該紀錄表本身各欄本身即屬
    判斷說明內容之一部，且在評分結果落於及格邊緣時，特別
    當有醫師專業評估給分項目高低將決定是否高於60分以上之
    情形時，始加註文字說明，觀諸被告之「有無繼續施用毒品
    傾向評估標準紀錄表」所載各項評估標準之得分加總遠已超
    過60分以上，故證明書雖無其他文字說明，亦不影響其判斷
    之結論。
五、原審依據修正後之毒品危害防制條例第20條第2項後段規定
    ，裁定被告令入戒治處所強制戒治，其期間為6個月以上，
    至無繼續強制戒治之必要為止，但最長不得逾1年，經核其
    認事用法均無違誤。抗告意旨依憑己意指摘評估標準設計配
    分不當、評估過程草率而認原裁定不當，為無理由，應予駁
    回。
據上論斷，應依刑事訴訟法第412條，裁定如主文。
中　　華　　民　　國　　110 　年　　3 　　月　　10　　日
                  刑事第六庭  審判長法　官  劉方慈
                                    法　官  曹馨方
                                    法　官  許曉微
以上正本證明與原本無異。
不得再抗告。
                                    書記官  徐仁豐
中　　華　　民　　國　　110 　年　　3 　　月　　10　　日